【裁判字號】    99,上易,1056
【裁判日期】    990901
【裁判案由】    詐欺
【裁判全文】
臺灣高等法院臺中分院刑事判決        99年度上易字第1056號
上  訴  人  臺灣臺中地方法院檢察署檢察官
被      告  丁○○
上列上訴人因詐欺案件，不服臺灣臺中地方法院99年度易緝字第
85號中華民國99年7月5日第一審判決（起訴案號：臺灣臺中地方
法院檢察署89年度偵緝字第12號），提起上訴，本院判決如下：
    主    文
上訴駁回。
    理    由
一、按依刑事訴訟法第350條、第361條、第362條、第367條規定
    ，不服地方法院之第一審判決而上訴者，須提出上訴書狀，
    並應敘述具體理由，為上訴必備之程式；其所提出之書狀未
    敘述上訴理由，或僅曾以言詞陳述上訴理由者，均應於上訴
    期間屆滿後20日內補提理由書於第一審法院。第一審法院經
    形式審查，認逾期未補提上訴理由者，應定期間先命補正；
    逾期未補正者，為上訴不合法律上之程式，應以裁定駁回。
    倘已提出上訴理由，但所提非屬具體理由者，則由第二審法
    院以上訴不合法律上之程式，判決駁回。而所謂具體理由，
    必係依據卷內既有訴訟資料或提出新事證，指摘或表明第一
    審判決有何採證認事、用法或量刑等足以影響判決本旨之不
    當或違法，而構成應予撤銷之具體事由，始克當之（例如：
    依憑證據法則具體指出所採證據何以不具證據能力，或依憑
    卷證資料，明確指出所為證據證明力之判斷如何違背經驗、
    論理法則）；倘僅泛言原判決認定事實錯誤、違背法令、量
    刑失之過重或輕縱，而未依上揭意旨指出具體事由，或形式
    上雖已指出具體事由，然該事由縱使屬實，亦不足以認為原
    判決有何不當或違法者（例如：對不具有調查必要性之證據
    ，法院未依聲請調查亦未說明理由，或援用證據不當，但除
    去該證據仍應為同一事實之認定），皆難謂係具體理由，俾
    與第二審上訴制度旨在請求第二審法院撤銷、變更第一審不
    當或違法之判決，以實現個案救濟之立法目的相契合，並節
    制濫行上訴（最高法院97年度臺上字第892號刑事判決意旨
    參照）。
二、上訴人即臺灣臺中地方法院檢察署檢察官不服原審判決提起
    上訴，其上訴理由以：被告丁○○任職酒店有多年之經驗，
    早期因經濟起飛，酒店之生意良好，固有多金之收入，然亦
    因而養成其揮霍之習性，且早年即有使用支票之經驗，直到
    其因經濟困難，成為拒絕往來戶後始作罷。然由儉入奢易，
    由奢入儉難，被告丁○○遂利用昔日經濟寬其與客戶之信
    用關係，大量持本票或挪用告訴人丙○○之支票借款，僅為
    滿足其繼續奢華之消費習性，計有告訴人戊○○等人，不疑
    有他，遂相信其昔日之出手大方之習，進而同意其調現或借
    款，致告訴人1、乙○○（本票1張、面額新台幣〈下同〉33
    萬元）；2、己○○（本票3張、面額共62萬元）；3、庚○○10萬元，( 本票1張)；4、戊○○借款49萬8500元，且參
    加戊○○之互助會，領得標金後，即以簽發本票預付日後之
    死會方式，共計簽發面額108萬元交付戊○○持有；5、復於
    參加甲○○互助會得票後，再以簽發本票預付日後之死會會
    款，共計面額為72萬5000元；6、並且有自告訴人丙○○處
    取得空白支票25張供為己用完畢等情。被告於事前即自知無
    法負擔上開借款及支票款項，遂於即將屆期前之84年12月28
    日，即搭機遠赴日本避難，其間雖於88年1月27日返抵國門(
    經本署通緝到案)，惟亦因自知無力償還，尤不願接受法律
    制裁，再度遠赴日本(再遭貴院通緝)，雖辯稱其係到日本找
    工作，實則盤算何時刑責之追訴權能罹於時效而免刑責。從
    而，被告就告訴人戊○○等人部分，均係詐欺取財。證人丙○○到庭結證證述：…被告係於積欠伊服務之牛郎店100多
    萬元後，始偕同伊前往銀行開立支票帳戶，進而謊稱係可代
    伊培養與銀行信用云云，故告訴人丙○○部分為先施用詐術
    ，謊稱替其經營銀行信用，俟丙○○相信如數交付所開立並
    領得之25張支票後，則進而將支票全數占為己用，並簽發使
    用完畢，此部分係舊法之牽連犯關係，宜論以侵占罪嫌。本
    件若依原審認定告訴人乙○○、戊○○、己○○、庚○○、
    丙○○等之片面指訴，均應純屬債務不履行之民事紛爭，則
    被告於88年底自日本第1次返抵國門後，即大可不必再度遠
    赴日本(直至99年間為貴院通緝到案)，總計其自稱赴日工作
    前後約10多年之久，對上開款項竟未還1毛錢，經其供明在
    卷，從而，被告所辯豈能置信。因認原判決認事用法尚嫌未
    洽，請將原判決撤銷，更為適當合法之判決等語。
三、惟按採證認事本屬事實審法院之職權，證人供述是否真實可
    信，事實審法院得依證據法則，本於自由心證予以斟酌，作
    合理之比較，定其取捨，判決內若已論敘其何以作此判斷之
    心證理由，且所為取捨判斷不違背經驗法則或論理法則，即
    不生判決違背法令之問題。本件原判決認定被告被訴詐欺取
    財及侵占皆無罪，已敘明認定事實之依據及憑以認定之理由
    ，即：(1)告訴人乙○○、己○○原係指述被告丁○○為償還
    借貸款項而開立本票，則彼等之間當屬於借貸關係，而證人
    己○○於原審審理中到庭具結證述：當初就是互相借貸，因
    為之前被告的信用都不錯，所以才會借給被告，現在認為被
    告應該只是那時還不出錢，沒有詐欺的問題，伊當時的那些
    本票都已經找不到了等語明確（參閱原審審理筆錄第113至
    114頁）；另告訴人乙○○則是於歷次偵查、審理過程中僅
    提出本票影本（別無其他相關事證），於原審審理期日，經
    合法傳喚而未到，縱觀諸卷內實別無其他相關事證足資認定
    被告丁○○斯時以本票用作清償告訴人乙○○之款項有何不
    法所有之詐欺取財意圖。(2)告訴人庚○○雖於告訴伊始指稱
    ：被告係持本票貸款云云，惟其已於原審審理中到庭結證稱
    ：那應該是會錢，伊是在83、84年間認識被告，與被告間為
    同事關係，伊當時是酒店經理，有加入被告所起的合會，但
    是詳情經過那麼久，已經記不太清楚，況且到底那張本票是
    被告為償還會款還是向伊借貸而簽立，真的已經不知道了，
    只記得被告有欠錢而已，現在認為被告當時沒有施用詐術向
    伊騙錢等語明確（參閱原審審理筆錄第111至112頁），足見
    被告既係單純在同事之間借貸而簽發本票，此純粹僅屬民事
    債務不履行之民事糾紛而與詐欺之刑事法律關係無涉。(3)告
    訴人戊○○部分，因其自始至終均未曾於偵、審中到庭說明
    ，且亦未曾提出任何證據足資認定被告確實有簽發本票交付
    之行為，則在無任何證據足資認定被告有詐欺取財犯行之情
    形下，自難遽以該罪相繩。(4)就被告於告訴人丙○○開立支
    票帳戶後，向告訴人丙○○處取得支票存款帳戶所發之空白
    支票25張以及告訴人丙○○之印鑑章1只部分，業據告訴人
    丙○○於原審99年6月21日審理時到庭結證稱：當初是在牛
    郎店結識前來消費之被告，伊當時為購買時價2百多萬元之
    汽車，曾由被告代為支付一部份頭款，餘款則欲以開立支票
    之方式每月償還分期付款，惟因該支票係新領支票而遭車商
    拒收，為了要提高支票的信用度，所以被告建議可以以先開
    立小額的支票，把一些票用完，然後換更多票的方式來墊高
    信用度，故伊就把支票連同印鑑交給被告，並沒有約定何時
    應返還等語，足認被告係在告訴人丙○○之同意下取得該等
    空白支票25張；而由卷附告訴人丙○○上揭支票帳戶之交易
    往來明細顯示，該帳戶至少曾於84年9月20日存入5萬元、9
    月26日存入5萬元、9月29日存入6萬元、10月2日存入6萬5千
    元、10月5日存入37萬1千元、10月9日存入20萬元，並分別
    於84年9月23日兌現5萬元之支票1張、9月26日兌現5萬元之
    支票1張、9月29日兌現5萬9千元之支票1張、10月3日兌現4
    萬3千6百元之支票1張、10月4日兌現2萬元之支票1張、10
    月5日兌現15萬元、15萬3千元、6萬8千元之支票各1張、10
    月9日兌現6萬元、7萬元之支票各1張等情，而依告訴人丙○○及被告所述，除開戶當天的5萬元為告訴人丙○○所存入
    之外，其餘均由被告自行存入該帳戶內，顯然被告使用該等
    支票後，至少存入70幾萬元之現金，而開立之支票至少有10
    張係屬即時兌現而未遭退票，開立支票之面額更均以萬元起
    跳，是被告所辯：告訴人丙○○同意在伊可以負擔的範圍內
    開立該等支票一節，尚非無稽。再由被告前開開票之歷次經
    過，顯然被告亦確實有存款供支票兌現之情形，益徵告訴人
    丙○○與被告間確實具有授權使用空白支票之合意。至於告
    訴人雖稱：後來有向被告要回那些空白支票，但是被告都不
    給云云，惟告訴人丙○○亦自承：伊因被告不願返還支票而
    去向銀行講時，經清查發現只剩下3張票沒有進去而已等語
    ，此足認被告斯時既已在合法授權範圍內使用支票，嗣雖經
    告訴人丙○○催討，但是支票既然都已經被告簽發出去交付
    他人，自無從返還之，乃屬甚明，是被告未歸還支票之行為
    ，亦顯難認有何侵占之不法所有意圖，並認告訴人丙○○支
    付予持票追索之人款項部分，核屬被告與告訴人丙○○間之
    民事法律糾紛，要與刑法第335條第1項之侵占罪無涉等情。
    原審所為論敘並無違背經驗法則或論理法則情事，上訴意旨
    除執陳詞，再為事實方面之爭辯外，或就卷內同一證據資料
    ，為不同之評價，或對不足據以推翻原判決事實認定之枝節
    性問題（諸如：被告如何於借款及支票款項即將屆期前之84
    年12月28日，即搭機遠赴日本避難，其間雖於88年1月27日
    返抵國門，經通緝到案，嗣再度遠赴日本，再遭法院通緝，
    乃係為盤算何時刑責之追訴權能罹於時效而免刑責等情，此
    實事後履行債務誠意問題，尚不得倒果為因，反推其自始即
    有不法所有之意圖），執以指摘原判決認事用法未洽云云，
    並未指出原審判決之採證有何悖於證據法則、經驗法則或論
    理法則之具體違誤情形。本件之上訴，自難認符合首揭之上
    訴具體理由，應認不合法定上訴程式，應予駁回，並不經言
    詞辯論為之。
據上論斷，應依刑事訴訟法第367條前段、第372條，判決如主文
。
中    華    民    國    99    年    9     月    1     日
            刑事第五庭  審判長法  官  趙  春  碧
                              法  官  林  宜  民
                              法  官  賴  恭  利
上列正本證明與原本無異。
不得上訴。
                              書記官  林  育  萱
中    華    民    國    99    年    9     月    1     日

司法院資訊處製作；財團法人民間司法改革基金會備份。
